ACORDAO-COMPLETO-2415882

ACÓRDÃO 6721/2020 ATA 20/2020 - SEGUNDA CÂMARA

VISTOS, relatados e discutidos estes autos de tomada de contas especial, em que se aprecia petição formulada pelo responsável Luiz Antonio Rodrigues, a requerer a exclusão de seu nome "da lista de responsáveis com contas julgadas irregulares/lista de inelegíveis, devido ao exaurimento do prazo de inelegibilidade", nela inserido em virtude do julgamento pela irregularidade de suas contas especiais por meio do Acórdão 4583/2009-TCU-Segunda Câmara (relator: Ministro Aroldo Cedraz) .
ACORDAM os Ministros do Tribunal de Contas da União, reunidos em Sessão da Segunda Câmara, diante das razões expostas pelo relator, em:
9.1 ordenar à Secretaria de Gestão de Processos (Seproc) que adote as providências necessárias à baixa imediata do registro do nome do responsável Luiz Antônio Rodrigues (XXX.957.641-XX) da "Lista de pessoas com contas julgadas irregulares com implicação eleitoral", do Sistema de Contas Irregulares deste Tribunal, decorrente do Acórdão 4583/2009-TCU-Segunda Câmara, alterado pelo Acórdão 5975/2012-TCU-Segunda Câmara, proferidos no TC Processo 021.843/2008-9, em virtude do decurso do prazo de inelegibilidade previsto no art. 1º, inciso I, alínea "g", da Lei Complementar 64/1990;
9.2 dar ciência deste Acórdão ao peticionário, por meio de sua advogada, nos termos do art. 179, §7º, do Regimento Interno deste Tribunal, informando que o teor integral da presente deliberação poderá ser obtido no endereço eletrônico www.tcu.gov.br/acordaos, e que a certidão negativa poderá ser solicitada no endereço eletrônico https://contasirregulares.tcu.gov.br.

Petição apresentada para exclusão do nome do requerente da lista de responsáveis com contas julgadas irregulares/lista de inelegíveis, sob alegação de exaurimento do prazo de inelegibilidade.

Segunda Câmara

Prefeitura Municipal de Aragoiânia - GO.

3. Interessados/Responsáveis:
3.1. Interessado: Luiz Antônio Rodrigues (XXX.957.641-XX)

13.1. Ministros presentes: Ana Arraes (Presidente), Augusto Nardes, Aroldo Cedraz e Raimundo Carreiro (Relator).
13.2. Ministros-Substitutos presentes: Marcos Bemquerer Costa e André Luís de Carvalho.

Luiz Antonio Rodrigues

RAIMUNDO CARREIRO

Trata-se de petição formulada por Luiz Antonio Rodrigues, a requerer a exclusão de seu nome "da lista de responsáveis com contas julgadas irregulares/lista de inelegíveis, devido ao exaurimento do prazo de inelegibilidade alcançado em 22/10/2017" (peças 46 a 56) .
2.	O feito foi a mim distribuído mediante sorteio (peça 59) , sendo instruído pela Secex-TCE e pelo Ministério Público de Contas.
3.	Reproduzo a seguir, com ajustes de forma, o teor principal do parecer conclusivo lavrado pelo Subprocurador-Geral Lucas Rocha Furtado, do Ministério Público de Contas, que resume as conclusões da unidade técnica (peças 61 e 62) e aduz outras considerações (peça 63) :
Os autos versam, originariamente, sobre tomada de contas especial em desfavor de Luiz Antônio Rodrigues e Valdivino de Oliveira Terra, instaurada pelo Fundo Nacional de Desenvolvimento da Educação - FNDE, em decorrência da omissão no dever de prestar contas dos recursos federais transferidos ao Município de Aragoiânia (GO) , por conta do Programa Nacional de Apoio ao Transporte Escolar (Pnate) .
Por intermédio do Acórdão 4583/2009-TCU-Segunda Câmara, foram julgadas irregulares as contas dos responsáveis Luiz Antônio Rodrigues e Valdivino de Oliveira Terra, imputando-lhes solidariamente o débito constante do item 9.1 do citado Acórdão, com aplicação da multa capitulada no art. 57 da Lei 8.443/92, no valor de R$ 5.000,00. 
Irresignado com a decisão que lhe foi desfavorável o Sr. Luiz Antônio Rodrigues interpôs, em 22/4/2010, recurso de reconsideração em face do Acórdão 4583/2009-TCU-Segunda Câmara. Em sua instrução, o SAR/Serur propôs ao Relator a admissibilidade do recurso, porém, sem efeito suspensivo, dada a sua intempestividade (peça 8, p. 28-31) . O Relator concordou com a análise da Unidade Técnica, conforme despacho exarado em 14/5/2010 e acostado à peça 8, p. 33.
De acordo com a documentação acostada à peça 5, p. 7, o trânsito em julgado do Acórdão 4583/2009-TCU-Segunda Câmara teria se dado em 22/10/2009. O responsável foi notificado acerca do teor do mencionado julgado. Transcorrido o prazo fixado na notificação, o responsável não efetuou o recolhimento do débito e da multa que lhe foram imputados, tampouco manejou nenhuma modalidade recursal, o que somente ocorreu em 22/4/2010. 
Instruída a petição em causa pela SecexTCE, a unidade técnica esposa o entendimento de que a data de trânsito em julgado deve ser contada do acórdão que julgou o recurso de reconsideração (Acórdão 5975/2012-TCU-Segunda Câmara) , ou seja, em 30/1/2013. Por essa razão, o prazo estipulado no art. 1º, inciso I, alínea "g", da Lei Complementar nº 64/1990 (8 anos) estaria exaurido somente em 31/1/2021 e não em 22/10/2017, como pleiteia o peticionário. 
Com as devidas vênias, discordo da unidade técnica.
Tendo em vista que o recurso de reconsideração contra o acórdão original foi recebido sem efeito suspensivo, ele gerou todos os seus efeitos legais permitidos, inclusive o envio do nome do responsável aos órgãos eleitorais competentes, para fins da Lei Complementar nº 64/1990. Extrai-se esse entendimento com clareza meridiana a partir da interpretação contrario sensu do parágrafo único do art. 220 do Regimento Interno do TCU:
"Art. 220. Para os fins previstos no art. 1º, inciso I, alínea g e no art. 3º da Lei Complementar nº 64, de 18 de maio de 1990, o Tribunal, com a devida antecedência ou quando solicitado, enviará ao Ministério Público Eleitoral, em tempo hábil, o nome dos responsáveis cujas contas houverem sido julgadas irregulares nos cinco anos imediatamente anteriores à época em que forem realizadas eleições no âmbito da União, dos estados, do Distrito Federal e dos municípios.
 Parágrafo único. Não se aplica o disposto neste artigo aos processos em que houver recurso com efeito suspensivo cuja admissibilidade tenha sido reconhecida pelo relator."
Ora, se o recurso, como o de que trata o presente processo, foi recebido expressamente sem efeito suspensivo, o acórdão condenatório original (peça 8, pg. 33) teria transitado em julgado, para fins do disposto no art. 220 do RITCU, em 22/10/2009. Assim, o prazo de oito anos de que trata o art. 1º, inciso I, alínea "g", da Lei Complementar nº 64/1990 (8 anos) , estaria exaurido em 22/10/2017, razão pela qual o nome do peticionário não deve mais constar da lista de inelegíveis, em razão da condenação de que cuida o presente processo, sem prejuízo de inclusão de seu nome em virtude de, eventualmente, outros julgados que não o Acórdão 4583/2009-TCU-Segunda Câmara. 
Tanto é evidente que o acórdão original transitou em julgado e gerou seus efeitos que outras consequências legais de tal fenômeno efetivamente ocorreram, conforme consignado na própria instrução da SecexTCE de peça 61:
"6. Os processos de cobrança executiva foram devidamente autuados (TC Processo 025.112/2009-0 - multa/Valdivino de Oliveira Terra, TC Processo 025.113/2009-8 - débito solidário e TC Processo 025.114/2009-5 - multa/Luiz Antônio Rodrigues (peça 5, p. 12) . No que se refere à inscrição do nome dos responsáveis no Cadin quanto ao débito, foram expedidos ao Fundo Nacional de Desenvolvimento da Educação os Ofícios 3027 e 3028, ambos de 3/2/2010 (peça 5, p. .13-16) . Em relação às multas, os Ofícios 3029 e 3030, ambos de 3/2/2010, foram endereçados ao Tesouro Nacional (peça 5, p. 17-20) ."
Dessa forma, o nome do peticionário deveria ter sido inscrito ainda em 2009 na lista própria, para fins de inelegibilidade, com o exaurimento de seus efeitos, nos termos legais, oito anos depois. Se não o foi na época, decorreu de falha operacional, e não da inabilidade do Acórdão 4583/2009-TCU-Segunda Câmara para gerar essa consequência. 
Ressalte-se, por fim, que o acórdão que julgou o recurso de reconsideração em nada alterou o mérito do julgado original, tendo apenas reduzido o valor do débito e da multa proporcional, não alterando a irregularidade das contas. 
Ante o exposto, manifesto-me no sentido de se deferir o requerimento deduzido por Luiz Antonio Rodrigues, por meio do qual requer a exclusão de seu nome da lista de responsáveis com contas julgadas irregulares, se a única motivação para integrar a referida lista for a condenação expressa no Acórdão 4583/2009-TCU-Segunda Câmara. 
É o Relatório.

8.1. Marcia Cristina de Morais Oliveira (39218/OAB-GO) e outros, representando Luiz Antônio Rodrigues.  
8.2. Romualdo Balestra Gama e outros, representando Valdivino de Oliveira Terra.

Subprocurador-Geral Lucas Rocha Furtado.

TOMADA DE CONTAS ESPECIAL. PETIÇÃO PARA EXCLUSÃO DO NOME DO REQUERENTE DA LISTA DE RESPONSÁVEIS COM CONTAS JULGADAS IRREGULARES/LISTA DE INELEGÍVEIS, SOB A ALEGAÇÃO DE EXAURIMENTO DO PRAZO DE INELEGIBILIDADE. CONHECIMENTO. DEFERIMENTO. DETERMINAÇÃO. CIÊNCIA.

TOMADA DE CONTAS ESPECIAL (TCE)

Secretaria do TCU no Estado de Goiás (Sec-GO).

Trago à deliberação deste Colegiado petição formulada pelo responsável Luiz Antonio Rodrigues, a requerer a exclusão de seu nome "da lista de responsáveis com contas julgadas irregulares/lista de inelegíveis, devido ao exaurimento do prazo de inelegibilidade", nela inserido em virtude do julgamento pela irregularidade de suas contas especiais por meio do Acórdão 4583/2009-TCU-Segunda Câmara (relator: Ministro Aroldo Cedraz) .
2.	A divergência identificada entre os pareceres da Secretaria de Controle Externo de Tomada de Contas Especial (Secex-TCE) e do Ministério Público de Contas reside da fixação do marco inicial, no caso concreto, para a contagem do prazo de oito anos de vigência da inelegibilidade prevista no art. 1º, inciso I, alínea "g", da Lei Complementar 64/1990, verbis: 
g) os que tiverem suas contas relativas ao exercício de cargos ou funções públicas rejeitadas por irregularidade insanável que configure ato doloso de improbidade administrativa, e por decisão irrecorrível do órgão competente, salvo se esta houver sido suspensa ou anulada pelo Poder Judiciário, para as eleições que se realizarem nos 8 (oito)  anos seguintes, contados a partir da data da decisão, aplicando-se o disposto no inciso II do art. 71 da Constituição Federal, a todos os ordenadores de despesa, sem exclusão de mandatários que houverem agido nessa condição;  (Redação dada pela Lei Complementar nº 135, de 2010) [footnoteRef:2] [Grifei]. [2:  Nos termos do julgamento proferido pelo Supremo Tribunal Federal no RE 929.670 (relator: Ministro Ricardo Lewandowski) , as alterações promovidas nesse dispositivo legal pela LC 135/2010 alcançam condenações anteriores à nova lei, o que explica sua incidência no caso concreto. ] 
3.	O acórdão condenatório transitou em julgado em 22/10/2009, quando o nome do responsável foi incluído no Cadastro de Responsáveis com Contas Julgadas Irregulares  (peça 5, p. 5 e 7) . 
4.	Posteriormente, em 22/4/2010, o responsável interpôs recurso de revisão contra o acórdão condenatório, conhecido como recurso de reconsideração nos termos do art. 32, parágrafo único, da Lei 8.443/92 c/c o artigo 285, §2°, do RITCU, sem efeito suspensivo (peça 8, p. 28-33) .
5.	Ausente o efeito suspensivo do mencionado recurso, foram adotadas as medidas processuais decorrentes da condenação do responsável, incluindo a autuação do processo de cobrança executiva (peça 5) .
6.	Posteriormente, com o julgamento do aludido recurso, ao qual foi dado parcial provimento, foram reduzidos os valores do débito e da multa imputados aos responsáveis, mediante o Acórdão 5975/2012-TCU-Segunda Câmara (de minha relatoria) . Essa deliberação transitou em julgado em 30/1/2013.
7.	À luz dessas circunstâncias, a unidade técnica considerou que o efeito substitutivo do acórdão mais recente estabeleceu novo marco inicial à contagem do prazo de inelegibilidade, nos seguintes termos (peça 61) :
8. Tendo em vista o ajuste nos valores do débito e da multa imputados pelo Acórdão 4583/2009-TCU-Segunda Câmara, levado a efeito pelo Acórdão 5975/2012-TCU-2ª  Câmara, as notificações inerentes à decisão que apreciou o recurso devolveram o prazo aos responsáveis para o adimplemento das obrigações que lhes foram impostas (débito e multa) , nos termos do art. 184 do RI/TCU. Dessa forma, a nova data do trânsito em julgado do Acórdão condenatório deu-se em 30/1/2013 (peça 55) . [Grifei].
8.	Sob essa premissa, a Secex-TCE conclui que o término do período de inelegibilidade do peticionante ocorrerá apenas em 31/1/2021.
9.	O Ministério Público de Contas divergiu dessa conclusão, sob o argumento de que a ausência de efeito suspensivo do recurso interposto pelo interessado infirma o raciocínio da unidade técnica.
10.	Assentado esse histórico, passo a decidir, assinalando, de plano, minha concordância com o Parquet especializado.
11.	Conforme bem assinalado no parecer levado ao Relatório, a ausência do efeito suspensivo do recurso interposto contra o acórdão condenatório deu ensejo a que todos os efeitos da reprovação das contas operassem a partir do trânsito em julgado do primeiro decisum, ocorrido em 22/10/2009. 
12.	Nesse passo, os autos comprovam que o nome do responsável foi lançado no Cadastro de Responsáveis com Contas Julgadas Irregulares, para os fins da Lei Complementar 64/1990, conforme atestado à peça (p. 5 e 7) .
13.          Cumpre reforçar que, a teor do parágrafo único do art. 220 do Regimento Interno deste Tribunal, a remessa do nome do responsável ao Ministério Público Eleitoral, para os fins previstos no art. 1º, inciso I, alínea "g", da Lei Complementar 64/1990, apenas é diferida quando "houver recurso com efeito suspensivo cuja admissibilidade tenha sido reconhecida pelo relator." E, como visto, não foi essa a hipótese dos autos.
14.	Assim, peço vênias para rejeitar o argumento da unidade técnica de que o marco inicial para período de inelegibilidade fixado no art. 1º, inciso I, alínea "g", da Lei Complementar 64/1990, no caso concreto, deveria ser a data do trânsito em julgado do segundo acórdão.
15.	Assentados esses fundamentos, a conclusão acertada ao caso é aplicar o prazo de oito anos de inelegibilidade do peticionante a partir de 22/10/2009. Desse modo, assiste razão ao requerente, no sentido de que tal prazo expirou-se em 22/10/2017.
16.	Ao consultar o cadastro de "responsáveis com contas julgadas irregulares com implicação eleitoral", deste Tribunal, verifiquei a presença do nome/CPF do peticionante, associado unicamente à condenação havida neste processo, mas com a data de trânsito em julgado correspondente ao segundo acórdão (30/1/2013) , o que requer a devida correção. Entretanto, conforme já assinalado, os autos comprovam que o nome do responsável foi lançado nesse cadastro em 22/10/2009 (peça 5, p. 5) , o que apenas reforça a conclusão de que a sanção vigorou desde essa primeira data e, por conseguinte, expirou-se em 22/10/2017.
17.	Apenas para afastar qualquer dúvida quanto aos fundamentos aqui apresentados, ressalto que a condição "por decisão irrecorrível do órgão competente", expressa na alínea "g" do inciso I do art. 1º da Lei Complementar 64/1990, não tem reflexos no caso concreto, porquanto os efeitos da condenação, para fins de inelegibilidade, foram impostos desde 22/10/2009, quando o primeiro acórdão condenatório transitou em julgado, reiterando-se que a segunda deliberação decorreu de recurso sem efeito suspensivo.
18.	Destarte, concluo pelo deferimento do pleito do requerente.
	Do exposto, VOTO por que seja aprovado o Acórdão que ora submeto a este Colegiado.
TCU, Sala das Sessões Ministro Luciano Brandão Alves de Souza, em 23 de junho de 2020.
RAIMUNDO CARREIRO 
Relator